【裁判字號】    96,上更(一),62
【裁判日期】    980506
【裁判案由】    返還林地
【裁判全文】
臺灣高等法院臺中分院民事判決        96年度上更(一)字第62號
上  訴  人  丙○○
訴訟代理人  林道啟律師
複代理人    甲○○
被上訴人    行政院農業委員會林務局東勢林區管理處
法定代理人  乙○○
訴訟代理人  陳日炘律師
上列當事人間返還林地事件，上訴人對於中華民國93年9月23日
臺灣南投地方法院91年度訴字第656號第一審判決提起上訴，經
最高法院第1次發回更審，本院於民國98年4月22日辯論終結，玆
判決如下：
    主  文
上訴駁回。
第一、二審及發回前第三審訴訟費用（確定部分除外），由上訴
人負擔。
    事實及理由
一、被上訴人主張：上訴人於民國（下同）83年4月19日與被上
    訴人前身即台灣省政府農林廳林務局東勢林區管理處簽訂「
    台灣省德基水庫集水區域內國有森林用地出租造林契約書」
    （下稱系爭租約），承租坐落南投縣仁愛鄉○○段第39地號
    之大甲溪事業區第74林班假8地號位於德基水庫集水區域內
    國有林地（下稱系爭林地），系爭租約之租期已於84年6月
    30日屆滿，惟租期屆至後，系爭林地仍由上訴人繼續使用收
    益迄今，依民法第四百五十一條規定，視為不定期限繼續契
    約，又依民法第四百五十條第二項規定，被上訴人得隨時終
    止系爭租約；另依系爭租約第八條及依台灣省政府82年6月
    17日府農林字第163060號公告之行政院核定「德基水庫集水
    區陡坡農用地（超限利用地）處理方案」（下稱德基水庫超
    限利用地處理方案）所規定之林業政策，被上訴人亦得終止
    系爭租約。系爭林地其中0.29公頃屬德基水庫集水區陡坡農
    用地（超限利用地），被上訴人曾催請上訴人改正實施造林
    ，上訴人置之不理，被上訴人乃於86年4月24日以梨山郵局
    第360號存證信函再催請上訴人改正實施造林，並於88年1月
    7日以梨山郵局第219號存證信函向上訴人表示終止系爭租約
    ，系爭租約既經終止，上訴人即無權占有系爭林地等情，爰
    基於租賃物返還請求權、所有權返還請求權、除去妨害請求
    權及不當得利之法律關係，求為命：上訴人將如原判決附圖
    （下稱附圖）系爭林地編號Ｂ所示面積0.0012公頃土地上工
    寮、編號Ｃ所示面積0.0107公頃土地上鐵皮屋、編號Ｄ所示
    面積0.0074公頃土地上鐵皮屋、編號Ｅ所示面積0.0007公頃
    土地上水塔、編號Ｆ所示面積0.0001公頃土地上水塔、編號
    Ｇ所示面積0.0002公頃土地上水塔、編號Ｈ所示面積0.0017
    公頃土地上水塔均拆除（以上工寮、鐵皮屋及水塔，下合稱
    系爭地上建物），並將上揭土地及系爭林地編號Ａ所示面積
    1.1832公頃土地返還被上訴人，及自92年1月9日起至返還上
    開土地日止，按年給付被上訴人新台幣（下同）6026元之判
    決（被上訴人請求之不當得利超過上開金額部分，經原審判
    決駁回後，未據其聲明不服；又被上訴人另請求上訴人剷除
    編號Ａ所示土地上果園部分，經原審、本院前審為被上訴人
    敗訴之判決，被上訴人對該部分上訴第三審，經最高法院裁
    定駁回。上開已判決確定部分，爰不予論述）。
二、上訴人則以：系爭租約第三條第二項規定造林種樹包含蘋果
    、桃樹等果樹，且被上訴人前身即大甲林區管理處梨山工作
    站73年5月14日73甲梨業字第0481號函已指明「果樹視同造
    林樹」，依約上訴人可種植果樹，被上訴人即不得以單方之
    意思表示要求上訴人將果樹砍除，配合進行改正實施造林，
    亦不能進而以上訴人未配合為由，終止系爭租約；再者，上
    訴人於系爭租約期限屆滿後繼續使用系爭林地，被上訴人並
    無異議，兩造間之租賃契約已成為不定期限，又依系爭租約
    第十二條規定，非超限利用地部分於租期屆滿後應另訂租約
    ，即系爭租約租期屆滿後，被上訴人必須與上訴人另訂租約
    ，被上訴人不得再依民法第四百五十條第二項規定隨時終止
    系爭租約等語，資為抗辯。
三、查，被上訴人之前身即台灣省政府農林廳林務局東勢林區管
    理處，對大甲溪事業區林班地有管理權；兩造間訂有系爭租
    約，由上訴人承租系爭林地，約定租期至84年6月30日屆滿
    ，惟租期屆至後，上訴人仍繼續使用收益迄今；被上訴人曾
    以存證信函通知上訴人，限於86年5月31日以前改正實施造
    林，逾期未造林者，終止租約收回林地，再於88年1月間，
    以存證信函向上訴人為終止租約之意思表示；系爭林地上有
    如附圖所示編號Ａ之果園、編號Ｂ至Ｈ之系爭地上建物等事
    實，為兩造所不爭，並經原審92年3月25日現場勘驗屬實，
    且有系爭租約、存證信函及掛號收件回執、原審勘驗筆錄、
    現場照片、台灣省政府農林廳林務局78年11月6日78林企字
    第35397號函附各林區管理處所屬工作站轄區表等件為證（
    見原審卷51至59、109至111、155頁，本院前審卷(二)66、67
    頁），自堪信為真實。
四、按租賃期限屆滿後，承租人仍為租賃物之使用收益，而出租
    人不即表示反對之意思者，視為以不定期限繼續契約，民法
    第四百五十一條定有明文。系爭租約之租賃期間自77年10月
    1日起至84年6月30日止（見原審卷52頁），租約期滿後，兩
    造未續訂租約，惟上訴人仍繼續占有使用系爭林地，被上訴
    人未即表示反對之意思，復於86年4月24日以梨山郵局第360
    號存證信函請求上訴人依約造林，有存證信函在卷可稽（見
    原審卷57頁），堪認兩造間就系爭林地，以不定期限繼續契
    約。
五、被上訴人主張依系爭租約第八條約定及台灣省政府82年6月
    17日公告之德基水庫超限利用地處理方案規定之林業政策，
    被上訴人得終止系爭租約；上訴人抗辯系爭林地沒有超限利
    用，被上訴人不得以此為由主張收回。查，系爭租約第八條
    約定：「林務局因政府政策需要，停止租造林地時，得終止
    契約，租地造林人不得異議，所造林木得依約分收或予補償
    」（見原審卷54頁），而前開台灣省政府之公告，係針對德
    基水庫集水區之超限利用地，經國土保安、水庫壽命、農民
    生計及社會安全各層面綜合檢討，所訂收回造林之處理方案
    （見原審卷76、77頁），被上訴人自陳超限利用地指坡度28
    .8度即坡度百分比55以上之山坡地，若租約中部分土地超限
    利用應全部收回，若租約全部土地均非超限利用就不適用政
    策收回（見本院前審卷(二)13、29頁）。系爭租約之租賃物標
    示固記載：「(二)面積：壹公頃肆參（其中0.29公頃屬超限利
    用地）」，惟經本院囑託兩造合意選任之國立中興大學水土
    保持學系，鑑定系爭林地是否有其中0.29公頃屬超限利用地
    之情形（見本審卷55、56頁），於98年1月13日偕同兩造雙
    方多人至現場測量及鑽土，經分析以方格法計算平均坡度為
    43.41%、等高線法計算平均坡度為49%，皆屬五級坡（40%至
    55%），在鑑定範圍內以鑽土器所量測之土壤有效深度平均
    為40公分，根據分類標準歸類為淺層，依山坡地土地可利用
    限度分類標準，為四級之宜農牧地，鑑定結論為系爭林地非
    屬超限利用地，有國立中興大學98年1月21日函檢送鑑定報
    告為證（見本審卷59至72頁），兩造對此鑑定結果亦無爭執
    （見本審卷80、84、93頁），堪認系爭林地現況全部非屬超
    限利用地。被上訴人雖主張系爭林地於68年間經台灣省農林
    廳山地農牧局派員查對，確有其中0.29公頃超限利用之情形
    ，有「德基水庫陡坡農用地查對紀錄表」可稽（見本院前審
    卷(二)34、35頁，本審卷39頁），因30年來雨水沖刷侵蝕、人
    為開墾等因素影響，現況非屬超限利用地，然系爭租約之租
    賃物標示欄既已記載其中0.29公頃屬超限利用，應以「舊況
    」為認定標準等語，惟68年間之測量，距被上訴人88年間以
    林業政策為由向上訴人為終止租約之意思表示時已相隔20年
    ，而土地是否超限利用，自應以土地現存實際之地形地貌及
    土地利用狀況為認定標準，被上訴人主張以舊況為認定標準
    ，不足憑採。
六、按租賃契約未定期限者，各當事人得隨時終止契約，民法第
    四百五十條第二項前段定有明文。兩造間就系爭林地，於系
    爭租約期滿後，視為以不定期限繼續契約，已如前述。惟被
    上訴人已於88年1月7日以梨山郵局第219號存證信函向上訴
    人為終止租約之意思表示，並限3個月內返還土地，上訴人
    於同月9日收受，業據其提出存證信函及掛號收件回執影本
    為證（見原審卷58、59頁），上訴人對此並不爭執，堪認兩
    造就系爭林地之租賃關係已於88年1月9日終止。上訴人雖辯
    以：系爭租約第十二條約定，已排除民法第四百五十條第二
    項得隨時終止租約規定之適用。惟查，系爭租約第十二條約
    定：「涉及或屬查定列為超限利用地者，其租賃期限截止於
    84年6月30日止（配合台灣省政府公告「德基水庫集水區陡
    坡農用地處理事宜」日期，租賃期限延長至85年6月16日止
    ），租期屆滿前將超限利用地交回者，於發給轉業救助金時
    ，亦同時終止租約，剩餘部分（非超限利用地部分）另訂租
    約。」（見原審卷55頁）係就租用土地含超限利用地部分，
    特定其租賃期限，並規範於租期屆滿前將超限利用地交回者
    ，其後續處理情形。核其文義，未課以被上訴人續訂租約之
    義務，亦無排除民法第四百五十條第二項規定適用之意。而
    系爭林地係位於大甲溪德基水庫土地涵養區域之林業用地，
    大甲溪水源攸關大台中地區250萬居民永續生存。又梨山地
    區因水土保持成效不佳，無節制使用肥料、農藥，致山坡地
    遇雨崩塌，土石流肆虐；德基水庫嚴重污染淤積，優氧化持
    續數十年，因疏浚除淤耗費鉅大成本等損害之事實，已存在
    多年且此項事實於法院已顯著，是被上訴人依政府指示針對
    生態資源保育工作，制定收回放租林地之政策，編列預算逐
    年逐筆與承租人終止租約，收回林地自行造林，於此攸關國
    土保安、社會民生之重大公共利益，自係被上訴人因政府政
    策需要，停止出租並收回造林地之情形。與當時有效之臺灣
    省國有林事業區出租造林地管理辦法（按於89年12月21日廢
    止）第三條第二項規定：「林務局因政府政策需要停止出租
    造林時，得終止租約。」（見原審卷75頁）相符。是本件就
    政府之政策而言，確是要終止租約收回林地，被上訴人終止
    系爭林地之租賃契約，收回林地，自屬合法。上訴人抗辯依
    系爭租約第十二條約定，就非超限利用地部分，被上訴人應
    與上訴人另訂租約，排除民法第四百五十條第二項得隨時終
    止租約規定之適用云云，不足憑採。上訴人另辯以：本件應
    類推適用國有財產法第四十二條第三項，關於非公用財產之
    不動產，依法已為不定期限租賃關係者，管理機關應定期限
    與承租人訂立書面契約，若承租人不於期限內訂立書面租約
    ，管理機關始取得契約終止權之規定，不得逕依民法第四百
    五十條第二項規定終止契約等語（見本院前審卷(二)10、43頁
    ）。惟按公用財產以各直接使用機關為管理機關，直接管理
    之；非公用財產以財政部國有財產局為管理機關，直接管理
    之。國有財產法第十一條、第十二條定有明文。系爭林地係
    大甲溪事業區內之林班地，屬於國有財產法第四條第一項之
    公用財產，為兩造所不爭（見本院前審卷(二)43頁背面），非
    同條第二項之非公用財產，而同法第四十二條第三、四項規
    定：「非公用財產類之不動產依法已為不定期租賃關係者，
    承租人應於規定期限內訂定書面契約；未於規定期限內訂定
    書面契約者，管理機關得終止租賃關係。前項期限及非公用
    財產類不動產出租管理辦法，由財政部擬定報請行政院核定
    後發布之。」係針對「非公用財產」之不定期租賃關係所為
    規範。按公用財產與非公用財產，依其利用機關、使用方法
    、具公益目的或供國庫收益，性質相異，管理機關亦不同，
    本件實無類推適用國有財產法第四十二條第三項規定之餘地
    ，上訴人上開所辯，仍不足採。
七、如前所述，兩造就系爭林地之租賃關係於88年1月9日終止，
    上訴人迄今仍占有使用系爭林地，即屬無權占有，被上訴人
    請求上訴人將系爭林地上如附圖編號Ｂ至Ｈ所示之系爭地上
    建物拆除，並返還系爭林地予被上訴人，為有理由，應予准
    許。又不定期租賃之當事人得不附理由隨時終止租約，被上
    訴人既以民法第四百五十條第二項規定終止租約，兩造間就
    上訴人使用系爭林地是否違反約定使用方法之爭執，即無審
    究之必要；且本件並非依系爭租約第八條約定，因政府政策
    需要，停止租地造林，終止租約，自無該條關於「所造林木
    得依約分收或予補償」約定之適用，併此敘明。
八、按無法律上之原因而受利益，致他人受損害者，應返還其利
    益，雖有法律上之原因，而其後已不存在者，亦同，民法第
    一百七十九條定有明文。又無權占有他人土地，可能獲得相
    當於租金之利益，係屬社會通常之觀念（最高法院61年度台
    上字第1695號判例參照）。上訴人無權占有系爭林地，獲有
    相當於租金之利益，被上訴人並受有損害，被上訴人請求上
    訴人返還相當於租金之不當得利，自屬有據。次按以自任耕
    作為目的，約定支付地租，使用他人之農地者，為耕地租用
    。地租不得超過地價百分之八，約定地租或習慣地租超過地
    價百分之八者，應比照地價百分之八減定之，不及地價百分
    之八者，依其約定或習慣。前項地價指法定地價，未經依規
    定地價之地方，指最近三年之平均地價，土地法第一百零六
    條第一項及第一百十條分別定有明文。且依土地法施行法第
    二十五條規定，土地價額，依法定地價，而法定地價，依土
    地法第一百四十八條規定，係土地所有人依該法規定所申報
    之地價。被上訴人主張以南投縣仁愛鄉○○段第39地號土地
    申報地價每平方公尺10元作為系爭林地之申報地價，業據提
    出土地登記謄本影本為證（見原審卷80頁），上訴人未表爭
    執，系爭土地計算不當得利，以每平方公尺10元為據，應屬
    適當。本院參酌系爭林地位置、使用現況為種植果樹等情狀
    ，認上訴人無權占用系爭林地，所受利益以地價5%計算為適
    當。核算結果，上訴人無權占用系爭林地所受利益，為每年
    6026元（計算式：12052*10*5%＝6026），被上訴人請求上
    訴人自92年1月9日起至返還無權占有土地之日止，按年給付
    相當於租金之不當得利6026元，為有理由。
九、綜上所述，被上訴人本於租賃物返還請求權、所有權返還請
    求權、除去妨害請求權及不當得利之法律關係，請求上訴人
    將如附圖系爭林地編號Ｂ所示面積0.0012公頃土地上工寮、
    編號Ｃ所示面積0.0107公頃土地上鐵皮屋、編號Ｄ所示面積
    0.0074公頃土地上鐵皮屋、編號Ｅ所示面積0.0007公頃土地
    上水塔、編號Ｆ所示面積0.0001公頃土地上水塔、編號Ｇ所
    示面積0.0002公頃土地上水塔、編號Ｈ所示面積0.0017公頃
    土地上水塔均拆除，並將上揭土地及系爭林地編號Ａ所示面
    積1.1832公頃土地返還被上訴人，及自起訴狀繕本送達翌日
    即92年1月9日起至返還上開土地之日止，按年給付被上訴人
    6026元，為有理由，應予准許。原審就前開應准許被上訴人
    請求部分，為被上訴人勝訴之判決，並依兩造聲明分別為供
    擔保後准予或免為假執行之宣告，核無不合。上訴論旨，指
    摘原判決該部分不當，求予廢棄改判，為無理由，應予駁回
    。本件事證已臻明確，兩造其餘攻擊防禦方法及舉證，核與
    本件判決結果不生影響，毋庸逐一論列，併此敘明。
據上論結，本件上訴為無理由，依民事訴訟法第四百四十九條第
一項、第七十八條，判決如主文。
中    華    民    國    98    年    5     月    6     日
                  民事第一庭    審判長法  官  吳火川
                                      法  官  胡景彬
                                      法  官  饒鴻鵬
以上正本係照原本作成。
如對本判決上訴，須於收受判決送達後20日內向本院提出上訴書
狀，其未表明上訴理由者，應於提出上訴後20日內向本院提出上
訴理由書（須按他造人數附具繕本）。
上訴時應提出委任律師為訴訟代理人之委任狀。具有民事訴訟法
第466條之1第1項但書或第2項之情形為訴訟代理人者，另應附具
律師及格證書及釋明委任人與受任人有該條項所定關係之釋明文
書影本。
                                      書記官  林明冬
中    華    民    國    98    年    5     月    6     日
                                                      Ｍ


司法院資訊處製作；財團法人民間司法改革基金會備份。
